【裁判字號】    91,上更(一),321
【裁判日期】    920122
【裁判案由】    偽造文書等
【裁判全文】
臺灣高等法院臺中分院刑事判決               民國九十一年度上更(一)字第三二一號
    上  訴  人
    即 自 訴人  ｃ○○    住台北縣新店市○○街十五巷十一號四樓
                ｐ○○    住台.
                蕭雪枝
                玄○○    住台北市○○路○段七一巷九弄十五號四樓
                ｕ○○    住台.
                戊○○    住彰.
                亥○○    住彰.
                Ｎ○○    住南.
                丙○○    住台北市○○區○○街十九巷六弄十五之五號二樓
                ｊ○○    住台北市○○區○○路四二六巷十二弄九號四樓
                ｖ○○    住台.
                宙○○    住台.
                子○○    住台.
                未○○    住彰.
                ｑ○○    住南.
                乙○○○  住基.
                ｋ○○    住台.
                Ｋ○○    住彰.
                Ｒ○○    住台北市○○區○○路八五巷四號七樓
                Ｇ○○    住台北市○○區○○路一一八巷三十號三樓
                丁○○    住台.
                Ｏ○○    住台.
                酉○○    住台.
                辰○○    住彰.
                Ｖ○○    住台北市○○路一一四巷五號
                Ｃ○○    住南.
                Ｅ○○    住台.
                Ｂ○○    住台.
                癸○○    住台北市○○區○○路三二五巷一九弄三四號
                ｈ○○○  住台.
                辛○○    住彰.
                Ｐ○○    住台.
                ｇ○○    住台北市○○區○○街一五○巷二六號二樓之一
                丑○○    住台.
                Ｌ○○    住台北縣永和市○○路○段七○巷三三號一樓
                Ｗ○○    住台.
                ｂ○○    住高.
                ｓ○○    住台.
                ｌ○○○  住台.
                巳○○    住台.
                天○○    住台.
                Ｍ○○    住台.
                Ｑ○○    住台北縣新店市○○路一一七巷三八號四樓
                己  ○
                ｏ○○    住彰.
                庚○○    住台.
                ｎ○○    住彰.
                壬○○    住台北市○○區○○街一七○巷七弄四三號四樓
                Ｈ○○    住台.
                甲○○    住南.
                地○○    住台北縣板橋市○○○街八十巷六弄二六號
                Ｊ○○    住台北縣林口鄉○○村○○○街四九號
                ｅ○○    住彰.
                ｔ○○    住台.
                寅○○    住南.
                申○○    住台.
                Ｕ○○    住台.
                Ｓ○○    住台.
                ｒ○○    住台.
                ｍ○○    住南.
                Ｔ○○    住苗.
                Ｄ○○    住南.
                ｉ○○    住台.
                ｆ○○    住台北市○○路一八八號二樓
                Ｘ○○    住彰.
                Ｉ○○    住桃.
                Ｚ○○    住台.
                Ｆ○○    住台.
                午○○    住嘉.
                卯○○    住台.
                Ｙ○○    住台.
                黃○○    住台.
                ｗ○○    住南.
                ｄ○○    住台.
                Ａ○○    住台.
                ａ○○    住彰.
                戌○○    住台北市南港區○○○路○段十二巷五七弄三八號三樓
    被      告 宇○○    男六.
右上訴人等因被告詐欺等案件，不服台灣台中地方法院中華民國九十一年三月廿七日
第一審判決（民國九十年度自更字第廿二號），提起上訴，經判決後由最高法院發回
更審，本院判決如左：
    主      文
原判決撤銷。
本件免訴。
    理      由
一、自訴意旨略以：緣曾正宏（業經原審法院以八十七年度自字第一四二號判處有期
    徒刑四年）為代表人之廣鎮實業有限公司（以下簡稱廣鎮公司），於民國（下同
    ）八十二年初，在坐落於台中市○區○○段一小段四、四─五地號等三十七筆土
    地上起造「廣擎天都會摩登屋」及「廣擎天國際商業大樓」，大肆刊登不實廣告
    ，誘使上訴人即自訴人詹梅珍等人（下稱自訴人等）陷於錯誤，分別買受上開大
    樓之套房或商場店位，以全部自備款或部分向銀行貸款方式，分期繳付價金，部
    分價金已由被告宇○○任職之彰化商業銀行水湳分行（下稱彰化銀行）專戶代收
    。又被告於簽訂放貸款合約時，業已清楚明瞭上開系爭房地承貸案件之部分房地
    ，係由自訴人等所買，竟於八十四年八月十四日又設定抵押權作為廣鎮公司向彰
    化銀行借款新台幣（以下同）六億元之擔保品（原已於八十三年六月十六日設定
    以廣鎮公司為債務人、彰化銀行為債權人、本金最高限額十四億元之抵押權）。
    被告宇○○在明知自訴人等已承買系爭建物，先於八十六年四月初與自訴人等辦
    理對保在前，再於八十六年五月三十一日再將自訴人等所有之建物做為廣鎮公司
    借款十四億元之擔保品，增加抵押設定，本件顯屬超貸。被告宇○○於擔保品增
    加設定時，業已知悉各財產所有人已辦妥分戶貸款對保作業，自訴人等為對上揭
    系爭房地之已出售部分，為合法之買受人，日後將移轉登記為買受人所有，詎被
    告宇○○竟基於共同或幫助曾正宏取得高額貸款而獲取不法利益之犯意，除前述
    之將未興建之房屋及土地予以高額核貸外，並將已出售予自訴人之部分一併設定
    鉅額抵押權以作為廣鎮公司向銀行借款之總擔保，而共同將上開有瑕疵之房地，
    以彰化銀行總行名義向台中中山地政事務所登記，使公務員登錄於公文書上，足
    生損害於自訴人及地政機關對登記管理之正確性。另自訴人於辦理對保時，有交
    暫時收款給被告，被告公司僅退還二、三萬元，顯遭被告侵占，因認被告宇○○
    與另案判決之被告曾正宏共同涉有刑法第三百三十九條第一項之共同或幫助詐欺
    取財罪、同法第二百十條偽造私文書、第二百十四條之使公務員登載不實罪及侵
    占罪嫌云云。
二、惟查被告另經游美惠等人自訴：曾正宏係廣鎮實業有限公司之代表人，該公司於
    八十二年初在上開土地上起造房屋，並刊登不實廣告，誘使游美惠人陷於錯誤，
    分別買受上開大樓之套房或商場店位，以全部自備款或部分向銀行貨款方式，分
    期繳付價金，部分價金已由被告宇○○及蔡茂興、張啟朗任職之彰化銀行專戶代
    收，又於簽訂放貸款合約時業已表示明瞭上開系爭房地承貸案件之部分房地非屬
    貸款人所有，而被告與蔡茂興、張啟朗在明知之下仍將游美惠等人所已取得之土
    地財產於八十四年八月十四日設定抵押權做為廣鎮公司向彰化銀行借款六億元之
    擔保品，於八十六年五月三十一日再將游美惠等人所有之建物做為廣鎮公司借款
    十四億之擔保品，增加抵押設定，而依當時之建築融資廣鎮公司只能貸到七億多
    元，本件顯屬超貸，且被告宇○○、張啟朗、蔡茂興於擔保品增加設定時，業已
    知悉各財產所有人已辦妥分戶貸款對保作業，又游美惠等人自八十二年四月起（
    系爭房地為預售案）已陸續向被告任職之銀行繳交價金，匯入廣鎮公司指定之帳
    戶內，游美惠等人就上揭系爭房地已出售部分，為合法之買受人，日後將移轉登
    記為買受人所有，亦為被告宇○○等三人所明知，詎被告等三人竟基於共同或幫
    助曾正宏取得高額貸款而獲取不法利益之犯意，除前述將未興建之房屋及土地予
    以高額核貸外，並將已出售予自訴人之部分一併設定鉅額抵押權以作為廣鎮公司
    向銀行借款之總擔保，而共同將上開有瑕疵之房地，以總行名義向台中中山地政
    事務所登記，使公務員登錄於公文書上，足生損害於游美惠等人及地政機關對登
    記管理之正確性。又被告宇○○於八十六年六月間拿二張抵押權部分塗銷同意書
    給被告蔡土明辦理塗銷，請被告蔡土明拿給他五千萬元，更徵被告宇○○確有前
    揭犯行。因認被告等三人均涉有刑法第三百三十九條第一項之共同或幫助詐欺取
    財罪、同法第二百十條偽造私文書、第二百十四條之使公務員登載不實罪及共同
    背信罪嫌云云，經台灣台中地方法院於九十年六月十三日以八十九年度自字第六
    七六號刑事判決諭知無罪。游美惠等人不服，提起上訴，經本院於九十一年六月
    十九日以九十年度上訴字第一四三五號刑事判決駁回上訴。游美惠不服，再上訴
    最高法院，經最高法院於九十一年十月二十三日以九十一年台上字第五九三九號
    刑事判決駁回上訴確定，此有本院九十年度上訴字第一四三五號刑事判決、台灣
    高等法院被告全國前案紀錄可考。本件自訴之犯罪事實，與上開已確定之犯罪事
    實，雖被害人不一，但係同時以兩案自訴人所買受之土地先於八十四年八月十四
    日設定權利人為彰化銀行、債務人廣達公司、權利範圍本金最高限額六億元之抵
    押權（原已於八十三年六月十六日設定本金最高限額十六億元之抵押權）；又於
    八十六年五月三十一日以兩案自訴人等所買受之建物，以擔保物增加為登記原因
    ，作為廣鎮公司貸款之擔保品，增加抵押物，設定十四億元、六億元之抵押權，
    此有土地及建物登記謄本可憑。是兩案設定抵押權之行為同一，兩案自係同一案
    件。而被告被訴幫助詐欺、偽造文書、使公務員登載不實、侵占罪行，均有方法
    結果之裁判上一罪關係。本案自為上開已確定判決效力所及，因依刑事訴訟法第
    三百四十三條、第三百零二條第二款規定諭知免訴。
三、另自訴人等八十九年一月十日自訴狀載明被告明知曾正宏已將廣擎天大樓分別售
    予承購戶，竟故意同意曾正宏以屬於承購戶之廣擎天大樓房屋、土地抵押設定超
    高額貸款追加設定之連帶總擔保等語。同時明確表示被告同意曾正宏以自訴人等
    承買之土地設定抵權，使曾正宏得以達詐財之目的。自訴人等嗣於原審審理中亦
    一再指訴宇○○不當同意曾正宏以土地及房屋追加設定抵押權。自訴人等顯係同
    時自訴被告同意曾正宏於八十四年八月十四日以系爭土地設定六億元之抵押權之
    事實，併此敘明。
據上論結，應依刑事訴訟法第三百四十三條、第三百零二條第二款、第三百零七條，
判決如主文。
中      華      民      國      九十二     年     一      月   二十二   日
                                臺灣高等法院臺中分院刑事第九庭
                                      審判長法  官  陳  筱  珮
                                            法  官  康  應  龍
                                            法  官  趙  春  碧
右正本證明與原本無異。
如不服本判決應於收受送達後十日內向本院提出上訴書狀，其未敘述上訴之理由者並
得於提起上訴後十日內向本院補提理由書（均須按他造當事人之人數附繕本）。
                                            書記官  陳  文  琴
中      華      民      國      九十二     年     一      月   二十三   日
                                                                        Ｒ


司法院資訊處製作；財團法人民間司法改革基金會備份。
